【裁判字號】    94,上訴,3884
【裁判日期】    950428
【裁判案由】    偽造文書
【裁判全文】
臺灣高等法院刑事判決                94年度上訴字第3884號
    上  訴  人
    即  被  告  乙○○
    選任辯護人  羅廷祥  律師
上列上訴人即被告因偽造文書案件，不服臺灣新竹地方法院94年
度訴字第576 號，中華民國94年10月26日第一審判決（起訴案號
：臺灣新竹地方法院檢察署93年度偵字第3782號）提起上訴，本
院判決如下：
    主  文
原判決撤銷。
乙○○行使偽造私文書，足以生損害於公眾及他人，處有期徒刑
壹年貳月。如附表所示偽造之印章、印文，均沒收。
    事  實
一、緣乙○○係皇辰建設股份有限公司（下稱皇辰公司）之實際
    負責人（該公司登記名義負責人為乙○○之妻徐秀鳳─另經
    臺灣新竹地方法院檢察署檢察官為不起訴處分），其於民國
    88年6月間，因資金不足，無力完成興建中「竹南龍鳳大廈
    」後續工程，遂向甲○○求援，經甲○○允諾挹注資金後，
    其即代表皇辰公司與甲○○簽訂「契約書」，約定由甲○○
    出資承建原由皇辰公司所未興建完成之「竹南龍鳳大廈」後
    續建築工程（下稱系爭工程），雙方並於同年7 月間再訂立
    「增列施行契約條款（一）」，以補充契約內容，復於89年
    1月11日又簽訂「協議承諾書」，就相關契約內容為補充約
    定。而上述「增列施行契約條款（一）」第3條保全程序第1
    項約明：「甲方（指皇辰公司）於乙方（指甲○○）開始工
    程時，將該工地之建照正本交由乙方保管，並承諾非經乙方
    同意不可報遺失或任何有妨乙方權益之行為，乙方亦願於請
    領使用執照時提示配合甲方辦理，……」，故前由苗栗縣政
    府建設局就系爭工程所核發之84栗建管竹字第104號建造執
    照正本，即交由甲○○保管。另依上述「增列施行契約條款
    （一）」附註第（三）點約定：「門牌號碼核下登記乙方11
    戶歸乙方所有。」及上述「協議承諾書」協議事項第1條約
    定：「甲方同意附件清冊11戶之起造人辦理名義變更於乙方
    指定第三人名下（即以下11戶原起造人均為皇辰公司，其中
    A1一、二樓、A5六樓及A3八樓起造人變更為賈海峰，A3五樓
    起造人變更為余其樺，A6五樓起造人變更為賈宜娟，A1六樓
    起造人變更為戊○，A3六樓、七樓起造人變更為丙○○，A6
    六樓、七樓及八樓起造人變更為丁○○），做為甲方未來應
    付乙方工程款之履約保障。」，乙○○遂將相關申請文件資
    料（除其中「起造人名冊（變更後）」附件中應由變更後起
    造人簽章部分由甲○○負責辦理外）交由甲○○代為送件，
    先後於88年12月27日、89年1月12日、89年1月24日、89年2
    月16日，4度向苗栗縣政府建設局提出申請變更起造人如上
    ，其間因法令解釋或地主聲明異議等問題，直到第4度申請
    ，始獲苗栗縣政府建設局於89年2月21日以八九建管字第89E
    0000000號函准予備案，並由甲○○至苗栗縣政府建築管理
    課領回變更後建造執照繼續保管。
二、詎乙○○因與甲○○為前述雙方契約履行問題致生紛爭交惡
    ，欲逕將系爭工程已變更起造人為甲○○指定之第三人賈海
    峰等人部分再變更回皇辰公司名下，乃基於使公務員登載不
    實之犯意，明知上開84栗建管竹字第104號建造執照在甲○○保管中，並未遺失，竟先於89年4月11日以皇辰公司名義
    ，向苗栗縣政府提出申請書，謊稱上開建造執照遺失而申請
    補發，致使不知情之該管承辦公務員徐美雲將此不實事項登
    載於所掌苗栗縣政府建設局八九建管字第89E0000000號卷宗
    檔案之公文書內，並據苗栗縣政府建設局89年4月24日八九
    建管字第89E0000000號函補發建造執照予乙○○，足以生損
    害於苗栗縣政府建設局對建造執照核發管理之正確性，以及
    甲○○與賈海峰、余其樺、賈宜娟、戊○、丙○○、丁○○
    等起造人之權益。
三、乙○○復利用上述前3 次向苗栗縣政府建設局申請變更起造
    人遭該局駁回而退還相關申請文件資料機會，取得之已蓋有
    皇辰公司及徐秀鳳印文之「起造人名冊（變更後）」附件及
    「未完成建物由變更後起造人繼續興建切結書」（乙○○向
    甲○○等人聲稱上述文件已遺失不見），於不詳時地，持其
    利用不知情且不詳姓名年藉之成年人所偽造之「賈海峰」、
    「丙○○」、「戊○」、「余其樺」、「賈宜娟」、「丁○○」等人之印章，偽蓋於前開「起造人名冊（變更後）」之
    附件，復將「起造人名冊（變更後）」一文中之「後」字以
    立可白塗改後，變造為「起造人名冊（變更前）」（一式二
    份，以下均同，不予贅述），用以表徵賈海峰、丙○○、戊○、余其樺、賈宜娟、丁○○同意乙○○持以變更起造人名
    義，並在「起造人名冊（變更前）」內各自姓名欄位處捺印
    以示同意，以此方式變造「起造人名冊」，足以生損害於賈
    海峰、丙○○、戊○、余其樺、賈宜娟、丁○○等人意思表
    示之正確性；嗣後，乙○○再以剪貼影印方式將該「未完成
    建物由變更後起造人繼續興建切結書」中標題部分變更為「
    讓渡變更起造人切結書」，內文部分則將後半段變更為「立
    具結書人放棄繼續興建未完成建物依約變更後起造人為皇辰
    建設有限公司徐秀鳳如后附表名冊未完成建築物皇辰建設有
    限公司自行繼續興建未完工程。特立此變更起造人實具結」
    ，復持前開偽造之「賈海峰」、「丙○○」、「戊○」、「
    余其樺」、「賈宜娟」、「丁○○」等人之印章，偽蓋於該
    「讓渡變更起造人切結書」立具結書人欄內，而偽造「讓渡
    變更起造人切結書」，足以生損害於賈海峰、丙○○、戊○
    、余其樺、賈宜娟、丁○○等人意思表示之本旨及正確性。
    乙○○先持前開變造之「起造人名冊（變更前）」及偽造之
    「讓渡變更起造人切結書」等相關申請文件資料，於89年4
    月19日向苗栗縣政府建設局提出申請行使，將已變更起造人
    為甲○○指定之第三人賈海峰等人部分再變更回皇辰公司名
    下，復於其間向苗栗縣政府提出前開申請遺失補發之建造執
    照，而苗栗縣政府亦未查有異狀即於89年4月25日以八九建
    管字第89D0005613號函准予備案，足以生損害於苗栗縣政府
    建設局對變更起造人申請審核之正確性，以及甲○○與賈海
    峰、余其樺、賈宜娟、戊○、丙○○、丁○○等起造人之權
    益。
四、案經丙○○、戊○及丁○○訴由臺灣新竹地方法院檢察署檢
    察官偵查起訴。
    理  由
一、訊據上訴人即被告乙○○固坦承於皇辰公司興建系爭工程過
    程中，因資金不足，無法繼續興建，遂於88年6月間，與甲○○簽訂「契約書」，約定由甲○○出資承建系爭工程未完
    成之後續工程，其後甲○○另覓得被害人賈海峰、余其樺、
    賈宜娟、戊○、丙○○、丁○○等人出資，為求擔保被害人
    賈海峰等人之出資，甲○○與皇辰公司於88年7月再訂立「
    增列施行契約條款（一）」，其中附註第（三）點約定；「
    門牌號碼核下登記乙方（指甲○○）11戶歸乙方所有。」，
    另於89年1月11日簽訂「協議承諾書」，其中第1條約定：「
    甲方（指皇辰公司）同意附件清冊11戶之起造人辦理名義變
    更於乙方（指甲○○）指定第三人名下（即以下11戶原起造
    人均為皇辰公司，其中A1一、二樓、A5六樓及A3八樓起造人
    變更為賈海峰，A3五樓起造人變更為余其樺，A6五樓起造人
    變更為賈宜娟，A1六樓起造人變更為戊○，A3六樓、七樓起
    造人變更為丙○○，A6六樓、七樓及八樓起造人變更為丁○○），做為甲方未來應付乙方工程款之履約保障。」等情，
    惟矢口否認有使公務員登載不實及行使偽造、變造私文書之
    犯行，其先於原審審理中辯稱：伊僅是系爭工地之負責人，
    並非皇辰公司實際負責人，相關申請補發建造執照之事宜，
    均是按公司會議決議進行，非其1人所能主導，並由公司經
    理徐寶珠持相關資料辦理，與其無涉；且其並無變更「起造
    人名冊（變更前）」及「讓渡變更起造人切結書」等文件云
    云；嗣於本院審理中又改稱：皇辰公司有與甲○○約定要將
    建造執照交予陳俊傑律師保管，但甲○○一直未交出建造執
    照，伊曾問甲○○建照是否在他手上，甲○○說他掉了，伊
    才去向縣政府申請補發；且皇辰公司並未與甲○○約定要變
    更起造人，只是要登記幾戶的門牌號碼給他，甲○○數度向
    縣政府申請變更起造人伊均不知情，嗣經公司經理告知伊才
    知悉，後又因超過承諾書所記載之工期，依承諾書上之記載
    本即要將起造人變更回皇辰公司，伊遂依承諾書上之記載去
    申請辦理，甲○○對此完全知情，且當時所有印章及文件都
    是由負責保管之丁○○交予皇辰公司，伊再拿去辦理變更，
    伊並未偽造或變造相關文件資料云云。
二、經查：
（一）皇辰公司與甲○○間，因系爭工程而約定由甲○○出資承
      建，其後甲○○另覓得被害人賈海峰、袁桂蓮、戊○、余
      其樺、賈宜娟、丁○○分別出資，嗣為求擔保上開出資人
      之出資，故約定皇辰公司將協議承諾書附件清冊之11戶之
      起造人名義（原為皇辰公司）變更為上開出資人等名下，
      其後乃由甲○○持相關文件資料分別於88年12月27日、89
      年1月12日、89年1月24日、89年2月16日，4度向苗栗縣政
      府建設局提出變更起造人之申請，直至第4 度申請，始獲
      苗栗縣政府建設局於89年2月21日以八九建管字第89E0002
      677號函准予備案，嗣皇辰公司以建造執照遺失為由，於
      89年4月11日，向苗栗縣政府提出補發建造執照之申請，
      經苗栗縣政府建設局以89年4月24日八九建管字第89E0005
      142號函補發建造執照予皇辰公司後，皇辰公司再持蓋有
      「賈海峰」、「丙○○」、「戊○」、「余其樺」、「賈
      宜娟」、「丁○○」等人印文之「起造人名冊（變更前）
      」、「讓渡變更起造人切結書」等相關申請文件資料，於
      89 年4月19日向苗栗縣政府建設局提出申請行使，將已變
      更起造人為甲○○指定之第三人即被害人賈海峰等人部分
      再變更回皇辰公司名下，經苗栗縣政府於89年4月25日以
      八九建管字第89D0005613號函准予備案等情，業經證人甲○○於偵查及原審審理中（93年度偵字第3782號卷第101
      頁；原審卷第68頁至第72頁、第75頁）、證人丁○○於原
      審審理中（原審卷第87頁、第88頁、第90頁）證述明確，
      復經證人即承辦前開變更起造人申請之苗栗縣政府建設局
      退休職員林厥武於偵查時證稱：「（89年2月29日〈按：
      應係89年2月19日〉起造人名冊〈變更前〉及起造人名冊
      〈變更後〉，是由你核准的？）依照規定起造人變更由承
      辦人決定即可，第一次我不核准，第二次因有解釋令，所
      以我核准，當時是由甲○○來辦理的。……（為何又准許
      89 年4月21日起造人〈變更後〉及〈變更前〉？）因為前
      次與此次的變更起造人申請書上的工程進度均為百分之七
      十。（為何同一個變更起造人的程序可核准與不核准？）
      第二次因為甲○○有找到1份函令，說可以變更，所以才
      准的」等語（93年度偵字第3782號卷第101頁、第102頁）
      。此外，有苗栗縣政府建設局建築管理課89年1月31日八
      九建管字第89E0000000號簡便行文表（附建造執照變更起
      造人審查表、委託書）、苗栗縣政府建設局建築管理課89
      年1月18日八九建管字第89E0000000號簡便行文表（附建
      造執照變更起造人審查表、聲明書）、苗栗縣政府建設局
      建築管理課88年12月29日八八建管字第88E0000000號簡便
      行文表（附建造執照變更起造人審查表）、苗栗縣政府建
      設局89年2月21日八九建管字第89E0000000號簡便行文表
      （附建造執照變更起造人審查表、變更起造人申請書、起
      造人名冊〈變更前〉、〈變更後〉各2份、起造人渡讓同
      意書、未完建物由變更後起造人繼續興建切結書、變更起
      造人申請書附表、土地使用權同意書、建築物竣工照片粘
      貼卡暨照片、總工程進度估算表、建築物整棟外觀及各樓
      層照片、地籍圖謄本、土地登記謄本）、苗栗縣政府建設
      局89年4月24日八九建管字第89E0000000號函（附申請書
      委託書、新竹縣政府營利事業登記證、經濟部公司執照、
      苗栗縣政府建設局建造執照84栗建管竹字第104號、起造
      人名冊〈變更前〉、〈變更後〉、登報遺失作廢刊登資料
      、皇辰公司89年3月31日股東幹部會議紀錄）、苗栗縣政
      府建設局89年4月25日八九建管字第89D0005613號函（附
      變更起造人申請書、建照執照變更起造人審查表、委託書
      、起造人名冊〈變更前〉、〈變更後〉、讓渡變更起造人
      切結書、原起造人同意書、土地使用權同意書、地籍圖謄
      本、土地登記謄本）等資料扣案可資佐證（均外放於臺灣
      新竹地方法院檢察署公文封內），堪信為真實，核先敘明
      。
（二）被告乙○○固於原審審理中辯稱其非皇辰公司實際負責人
      ，亦未經手系爭工地建築執照之補發等事宜，均是由公司
      經理徐寶珠辦理云云，惟查：
  １、被告乙○○業於92年3月25日偵查時自承：因為甲○○並
      未依約行事，且事後伊無法與甲○○聯絡，伊就持文件自
      行辦理起造人變更之申請（92年度他字第156號卷第104頁
      ），其於93年7月8日偵查時亦自承：皇辰公司登記是其妻
      徐秀鳳，但伊是實際上負責人（同上卷第225頁）等語；
      另證人甲○○於原審審理中證稱：「（徐寶珠是否曾經和
      你聯絡過事情？）沒有，只有第一次打契約時有，之後去
      吃飯他也有在場，他從來沒有因為業務的事情跟我聯絡。
      （徐秀鳳是否和你聯絡過業務的事情？）沒有。（你是否
      曾經和徐寶珠說建造執照不見？）我確定沒有」（原審卷
      第73頁、第74頁），證人丁○○亦於原審審理中證稱：「
      （徐寶珠在整個協調過程中有出現過嗎？）完全沒有」（
      原審卷第88頁）等語；復參以皇辰公司與甲○○間於88年
      6月20日簽訂之「契約書」、於89年1月11日簽訂之「協議
      承諾書」等重要文件（均外放於臺灣新竹地方法院檢察署
      公文封內），均係由乙○○任皇辰公司之代表人出面與甲○○簽約等情，則以被告乙○○既得單獨代表皇辰公司出
      面與甲○○洽商系爭工程後續出資承建、工程進度排定等
      事宜，並決定契約之締結內容，且以皇辰公司法定代理人
      之名義締結前開「契約書」之重要文件，再佐以證人甲○○、丁○○上開所證情節，堪認被告乙○○嗣後否認其係
      皇辰公司之實際負責人云云，顯屬空言卸詞，委無足採。
  ２、被告乙○○於原審審理中固諉稱系爭工地建造執照之補發
      等事宜，均係經由其公司之股東決議後，由公司經理徐寶
      珠持相關文件辦理，與其無涉云云，惟被告乙○○既係皇
      辰公司之實際負責人，且自始與甲○○洽商系爭工程後續
      出資承建、工程進度排定等事宜，代表皇辰公司與甲○○
      簽訂相關契約，自無可能就上開建造執照申請補發乙節毫
      無決定權，亦無可能任由徐寶珠一人決定是否申請補發建
      造執照而不加聞問，況被告乙○○於偵查中已自承：變更
      起造人申請書，是其交代會計徐寶珠拿到楊梅徐民安事務
      所辦理等語（93年度偵字第3782號卷第121頁），其於本
      院審理中亦坦承其有去向縣政府申請補發建造執照等語（
      本院卷第40頁），是被告乙○○於原審所辯建造執照之申
      請補發係由皇辰公司經理徐寶珠決定並辦理云云，自難憑
      信。
（三）被告乙○○嗣更稱：依雙方「增列施行契約條款（一）」
      中保全程序一、之約定，應由陳俊傑律師保管建造執照，
      律師是伊與甲○○共同委任的，但甲○○一直不將建造執
      照交予陳俊傑律師保管，亦不交回皇辰公司，顯屬違約在
      先云云。惟查，皇辰公司與甲○○間究如何約定建造執照
      保管之權責，實與本案皇辰公司以建造執照遺失為由而申
      請補發，所肇致涉嫌使公務員登載不實犯行之認定無所關
      連，因無論建造執照係由何人保管，該文件是否確實有遺
      失一節，始為此部分是否構成罪責之爭點，先予敘明。再
      者，證人甲○○於原審審理時結證稱：「增列施行契約條
      款（一）」保全程序一、之約定，是被告乙○○自行加註
      ，其本人並無同意，故未蓋章於該條款上，其曾向被告表
      示不同意，被告諉稱無礙，但也不願刪除該加註文字，其
      因為有實際保管建造執照，故不以為意等語（見原審卷第
      67頁、第68頁），另證人即陳俊傑律師亦於原審審理時結
      證稱：針對「增列施行契約條款（一）」保全程序一、之
      約定，是被告乙○○自行加註，其本人從未看過該加註條
      款，故不知情，當時是因被告乙○○希望其出面處理與證
      人甲○○間之糾紛，當時亦未受任何人告知須代為保管建
      造執照，事後亦未有保管建造執照之情事，且其亦未正式
      受被告乙○○之委任等語（見原審卷第83頁、第84頁），
      是以被告乙○○辯稱雙方約定系爭建造執照應由雙方委任
      之證人陳俊傑律師保管一情，自屬誆詞。
（四）被告乙○○嗣又稱：伊曾問甲○○建照是否在他手上，甲○○說他掉了，伊才去向縣政府申請補發云云，而依皇辰
      公司89年3月31日股東幹部會議記綠，亦載明「……甲○○元月份自公司取得建照後即難以連絡是否變更11戶起造
      人公司不得而知要求交回建照，甲○○聲稱遺失，後李君
      票信拒往後難以連絡。決議：速與甲○○連絡要回建照，
      查若遺失請其切結，如無法連絡請於4月10日後登報聲明
      作廢。請發照單位苗栗建管課申請補發。」，其後擬「1
      、無法與甲○○取得連繫，經家電話、公司、行動均無法
      找到；2、登報建照作廢聲明並申請補發……」，惟查，
      皇辰公司既無法與甲○○取得聯繫，何以確定該建造執照
      經「甲○○聲稱遺失」？次查，陳俊傑律師受皇辰公司委
      託於89年2月11日及同年3月8日分別寄發存證信函予證人
      甲○○（見91年度發查字第815號卷第65頁、第68頁）；
      證人甲○○亦分別於同年1月28日、同年2月21日、同年3
      月13日委任律師鄭華合寄發存證信函予皇辰公司（見92年
      度他字第156號卷第191頁、第195頁、第199頁），另證人
      陳俊傑律師於原審審理中證稱：寫存證信函給甲○○後，
      有打電話給甲○○，請他來協調，但甲○○拒絕，其知道
      甲○○人在桃園，也有他的聯絡電話，甲○○的相關資料
      是經由被告告知等語（原審卷第85頁、第86頁），證人甲○○復證稱：皇辰公司變更起造人那段時間，伊在住院，
      被告曾到醫院看伊，被告知道伊人在中壢勵新醫院等語（
      原審卷第74頁），果爾，則被告乙○○方於89年2、3月間
      與證人甲○○以存證信函互為聯繫，又委請律師要求與甲○○當面協商，復至醫院探視證人甲○○，若曰其不知證
      人甲○○行蹤，孰能置信？另據證人甲○○於原審審理時
      證稱：「（被告是否知道建築執照在你這裡？）被告知道
      ，被告曾說銀行要看建照要向我要，但我沒有給他」、「
      （你是否曾經和徐寶珠說建造執照不見？）我確定沒有」
      （原審卷第73頁、第74頁）等語，是以，被告乙○○既明
      知建造執照在證人甲○○處保管，竟未經徵詢，即謊稱遺
      失申請補發，致使不知情之該管承辦公務員徐美雲將此不
      實事項登載於所掌苗栗縣政府建設局八九建管字第89E000
      0000號卷宗檔案公文書內，並據苗栗縣政府建設局89年4
      月24日八九建管字第89E0000000號函補發建造執照予乙○○，實足以生損害於苗栗縣政府建設局對建造執照核發管
      理之正確性。
（五）被告乙○○雖否認有偽刻賈海峰、余其樺、賈宜娟、戊○
      、丙○○、丁○○等人之印章，持以偽蓋在「起造人名冊
      」及「讓渡變更起造人切結書」上，並稱：當時所有印章
      及文件都是由負責保管之丁○○交予皇辰公司，伊再拿去
      辦理變更，伊並未偽造或變造相關文件資料云云，惟查：
  １、依苗栗縣政府建設局89年4月25日八九建管字第89E000561
      3號函附之「起造人名冊（變更前）」所示，明顯可見其
      中「賈海峰」「丁○○」2人之印文重疊、模糊，尤以「
      丁○○」紅色印文下尚有黑色印文油墨；再者，原文件中
      （變更□）之□內文字，經立可白修正液塗改後，以手寫
      方式註記「前」之文字，此經本院將該文件以透光自背面
      觀察，足認□內之文字原為「後」等情，有該「起造人名
      冊（變更前）」乙份扣案足憑，凡此種種，已顯露該文件
      可議之跡。
  ２、本院將前開「起造人名冊（變更前）」（本段中簡稱為文
      件甲）內，除「賈海峰」、「丁○○」2人，因印文模糊
      難辨，無法比對外，將其餘「余其樺」、「賈宜娟」、「
      戊○」、「丙○○」等4人之印文與89年2月21日苗栗縣政
      府建設局八九建管字第89E0000000號函所附「起造人名冊
      （變更後）」（本段中簡稱為文件乙）文件內余其樺、賈
      宜娟、戊○、丙○○等4人之印文，以目視比對結果如下
      ：
    (1)文件甲中「余其樺」之「余」字中「人」右捺（磔劃）部
      分，長及至印文正方形之邊界，而文件乙之此部分，則較
      粗短；另文件甲中「余」字之「于」字中，努劃較為彎曲
      ，與文件乙中努劃為筆直之形態不同；又文件甲中「樺」
      字之「木」字旁，左掠之部分與文件乙中相較，明顯較短
      ，文件甲中「華」字下方二橫劃長短差距不若文件乙明顯
      。
    (2)文件甲中「賈宜娟」之「賈」字中「西」字部分之筆劃厚
      實，文件乙則較細；文件甲之「貝」字中下方2點，相對
      位置較文件乙接近；文件甲中「宜」字上方之短撇較文件
      乙之短撇細。
    (3)文件甲中「戊○」之「盧」字中「七」字尾部呈向上勾勒
      之形態，文件乙則無此特徵；文件甲中「盧」字中之「七
      」與「田」字之大小比例差距顯不若文件乙中明顯（文件
      乙中之「田」字顯然較「七」字粗大）；文件甲中「盧」
      字中之「田」與「皿」字之相對位置較文件乙中分離；文
      件甲中「凱」字之「豆」字下方2點與上方之口字部分間
      之相對位置較文件乙分離。
    (4)文件甲中「丙○○」之「袁」字整體筆劃均較文件乙厚實
      ；文件甲中「連」字之字旁形態與文件乙中之字旁並
      不相同。
  ３、上開結果據前開文件甲及文件乙上之印文，以肉眼相互比
      對即有明顯差異、迥然不同之處，顯非同一印文，被告乙○○空言否認偽造各該印章、印文之辯詞，自不足採。
  ４、針對「讓渡變更起造人切結書」，據證人丁○○於原審審
      理中結證稱：該「讓渡變更起造人切結書」之內容有修改
      過，印章也是重新刻過的等語（原審卷第75頁），另扣案
      「讓渡變更起造人切結書」（本段中簡稱為文件Ａ）中所
      按捺之印文中，除「丁○○」之印文模糊難辨外，其餘「
      余其樺」、「賈宜娟」、「戊○」、「丙○○」等4人之
      印文與89年2月21日苗栗縣政府建設局八九建管字第89E00
      02677號函所附「起造人名冊（變更後）」（本段中簡稱
      為文件B）文件內余其樺、賈宜娟、戊○、丙○○等4人之
      印文，以目視比對結果，亦有前開２、(1)(2)(3)(4)所示迥異
      之處，另文件Ａ中「賈海峰」印文之「賈」字下方2點之
      形態，與文件Ｂ不同；文件Ａ之「峰」字中「山」部分左
      中右三筆直書筆劃部分，與橫書筆劃並無明顯粗細之不同
      ，此與文件Ｂ中「山」字之左中右三筆直書筆劃部分，顯
      然較橫書筆劃為粗一節，自然有別，再參以原始6枚印章
      均由證人丁○○保管中，並未曾蓋用於前開文書上，亦據
      證人丁○○於原審證述屬實，並當庭提出原始印章6枚佐
      證（原審卷第89頁、第90頁），是以文件Ａ中之印文，應
      係被告乙○○持偽造之印章所按捺等情，足堪認定。
（六）被告乙○○另辯以：皇辰公司並未與甲○○約定要變更起
      造人，只是要登記幾戶的門牌號碼給他，甲○○數度向縣
      政府申請變更起造人伊均不知情，嗣經公司經理告知伊才
      知悉，後又因超過承諾書所記載之工期，依承諾書上之記
      載本即要將起造人變更回皇辰公司，伊遂依承諾書上之記
      載去申請辦理，甲○○對此完全知情云云，惟查，依扣案
      協議承諾書協議事項第1.點已明白記載「甲方（指皇辰公
      司）同意附件清冊11戶之起造人辦理名義變更於乙方（指
      甲○○）指定第三人名下，做為甲方未來應付乙方工程款
      之履約保障。……」，被告並有在此條款文字上蓋用皇辰
      公司大小章；且被告乙○○既認定甲○○違約，要依上開
      承諾書上之記載將起造人變更回皇辰公司，足見其對於變
      更起造人名義於甲○○指定之第三人乙節，不僅知情且已
      表示同意，則其嗣又否認與甲○○約定要變更起造人，並
      稱甲○○數度向縣政府申請變更起造人伊均不知情，嗣經
      公司經理告知伊才知悉云云，豈非與其認定甲○○違約，
      要將起造人再變更回皇辰公司之辯解相互扞格？益徵被告
      乙○○否認與甲○○約定要變更起造人，並稱不知甲○○
      數度申請變更起造人云云，顯係出於臨訟杜撰，自難憑取
      。至被告所稱：因甲○○超過承諾書所記載之工期，依承
      諾書上之記載本即要將起造人變更回皇辰公司，伊遂依承
      諾書上之記載去申請辦理，甲○○對此完全知情云云，業
      據證人甲○○於原審審理中加以否認，並稱：因為被告不
      開本票給伊，伊才無法繼續施工，伊並未同意將11戶變更
      回皇辰公司，直至伊要去辦使用執照時才知悉被告已將起
      造人變更等語（原審卷第70頁、第71頁、第73頁）。查上
      開協議承諾書協議事項第3.點固載明：「乙方承諾，若非
      天災人禍之重大因素影響，乙方倘未依進度表如期完工，
      前開11戶願無條件移轉回原起造人及願放棄請領工程款。
      ……」，惟此亦僅表徵甲方具有契約上之請求權，被告與
      證人甲○○間縱因契約履行問題致生紛爭，亦應循民事救
      濟途徑解決，自不容其以私力尋求救濟，遑論變更起造人
      名冊須上開11戶協同辦理，於未得上開11戶同意或授權以
      前，其就系爭「起造人名冊」與「讓渡變更起造人切結書
      」自無變更權或製作權可言。是被告雖以其具有協議承諾
      書上之權利置辯，仍無解於其就系爭「起造人名冊」與「
      讓渡變更起造人切結書」擅自變更或冒用他人名義製作所
      構成之變造、偽造私文書犯行。
（七）本案並無積極事證，證明被告乙○○有自行刻製印章之技
      能，是認被告乙○○所持偽造之「賈海峰」、「袁桂蓮」
      、「戊○」、「余其樺」、「賈宜娟」、「丁○○」等人
      之印章，應係利用他人所偽刻；另被告乙○○自始否認犯
      行，因此無從查核該偽造印章之人為何人？又與被告乙○○是否有共同偽造印章、印文之犯意聯絡？就此部分，依
      一般常情推論，本院認被告乙○○應係利用不知情之成年
      人偽刻上開印章；其後被告乙○○再持以偽蓋於前開「起
      造人名冊（變更後）」之附件，復將「起造人名冊（變更
      後）」變造為「起造人名冊（變更前）」，另被告乙○○
      再以剪貼影印方式將該「未完成建物由變更後起造人繼續
      興建切結書」中標題部分變更為「讓渡變更起造人切結書
      」，內文部分則將後半段變更為「立具結書人放棄繼續興
      建未完成建物依約變更後起造人為皇辰建設有限公司徐秀
      鳳如后附表名冊未完成建築物皇辰建設有限公司自行繼續
      興建未完工程。特立此變更起造人實具結」，復持前開偽
      造之印章，偽蓋於該「讓渡變更起造人切結書」立具結書
      人欄內，而偽造「讓渡變更起造人切結書」，均足以生損
      害於賈海峰、袁桂蓮、戊○、余其樺、賈宜娟、丁○○等
      人意思表示之本旨及正確性。被告乙○○繼持前開變造之
      「起造人名冊（變更前）」及偽造之「讓渡變更起造人切
      結書」等相關申請文件資料，於89年4月19日向苗栗縣政
      府建設局提出申請行使，將已變更起造人為甲○○指定之
      第三人賈海峰等人部分再變更回皇辰公司名下，復於其間
      向苗栗縣政府提出前開申請遺失補發之建造執照，而苗栗
      縣政府亦未查有異狀即於89年4月25日以八九建管字第89D
      0005613號函准予備案，足以生損害於苗栗縣政府建設局
      對變更起造人申請審核之正確性，以及甲○○與賈海峰、
      余其樺、賈宜娟、戊○、丙○○、丁○○等起造人之權益
      。
（八）另被告乙○○於原審準備程序中聲請傳訊證人徐寶珠，針
      對本案皇辰公司將起造人名義變更回皇辰公司之經過一情
      加以詰問（原審卷第41頁），經原審依法傳訊證人徐寶珠
      到庭；然證人徐寶珠無正當理由未到庭，有送達證書1紙
      附卷可參（原審卷第57頁），本院經核前開詰問之待證事
      實，經前開證人甲○○、丁○○等人之證述及相關文件之
      佐憑，已臻明瞭，且被告及其辯護人於本院程序中，亦未
      再度聲請傳喚（本院卷第43頁、第81頁反面），爰認應無
      再行傳喚證人徐寶珠證述之必要，併此敘明。
（九）綜上所述，本件事證已臻明確，被告乙○○所辯諉無足採
      ，其犯行堪以認定，應依法論科。
三、按所謂文書之偽造，係指本無該文書或該文書尚未完成，由
    欠缺製作權之人冒用他人名義而虛偽製作或加工完成之行為
    ；而所謂文書之變造，係指於欠缺變更權限之前提下，就已
    然製作完成之真正文書，不變其本質而將其內容予以更改之
    行為。而偽造與變造之判斷標準，端在於文書之內容或本質
    已否變更而具創新性，倘其內容乃行為人所創造而非原文書
    所既有者，應屬偽造；若行為人僅就其原有特定內容為其中
    一部更改，而不變其本質者，則屬變造。查本件系爭「起造
    人名冊」，被告係將「起造人名冊（變更後）」一文中之「
    後」字以立可白塗改後，變更為「起造人名冊（變更前）」
    ，復於其上偽蓋「賈海峰」、「丙○○」、「戊○」、「余
    其樺」、「賈宜娟」、「丁○○」之印章，以表徵賈海峰、
    丙○○、戊○、余其樺、賈宜娟、丁○○同意被告持以變更
    起造人名義，該文書仍為起造人名冊之本質並未變更，僅其
    內容為一部更改，不具有創新性，故屬私文書之變造；至系
    爭「讓渡變更起造人切結書」，被告係以剪貼影印方式將原
    「未完成建物由變更後起造人繼續興建切結書」中標題部分
    變更為「讓渡變更起造人切結書」，內文部分則將後半段變
    更為「立具結書人放棄繼續興建未完成建物依約變更後起造
    人為皇辰建設有限公司徐秀鳳如后附表名冊未完成建築物皇
    辰建設有限公司自行繼續興建未完工程。特立此變更起造人
    實具結」，復持偽造之「賈海峰」、「丙○○」、「戊○」
    、「余其樺」、「賈宜娟」、「丁○○」等人之印章，偽蓋
    於該「讓渡變更起造人切結書」立具結書人欄內，足見該文
    書之本質已由原本之「同意繼續興建」變更為「放棄繼續興
    建，並同意將起造人名義變更回皇辰公司」，顯然具有創新
    性，故應屬私文書之偽造。被告乙○○繼持前開變造之「起
    造人名冊（變更前）」及偽造之「讓渡變更起造人切結書」
    ，向苗栗縣政府建設局提出申請行使，是核其此部分所為，
    係犯刑法第216條、第210條之行使變造私文書罪及行使偽造
    私文書罪。另被告乙○○明知系爭建造執照在甲○○之保管
    中，竟謊稱遺失，致使不知情之該管承辦公務員徐美雲將此
    不實事項登載於所掌苗栗縣政府建設局八九建管字第89E000
    0000號卷宗檔案公文書內，並補發建造執照予皇辰公司，核
    其此部分所為，係犯刑法第214條之使公務員登載不實罪。
    被告乙○○持偽造之「賈海峰」、「丙○○」、「戊○」、
    「余其樺」、「賈宜娟」、「丁○○」印章各一枚，偽蓋於
    變造之「起造人名冊（變更前）」及偽造之「讓渡變更起造
    人切結書」上，其偽造「賈海峰」、「丙○○」、「戊○」
    、「余其樺」、「賈宜娟」、「丁○○」之印章及印文，分
    別係變造私文書及偽造私文書之階段行為，而變造私文書及
    偽造私文書之低度行為，復分別為行使之高度行為所吸收，
    均不另論罪。被告利用不知情之成年人偽刻「賈海峰」、「
    丙○○」、「戊○」、「余其樺」、「賈宜娟」、「丁○○
    」之印章各1枚，為間接正犯。又被告以一行使行為，同時
    行使變造之「起造人名冊」及偽造之「讓渡變更起造人切結
    書」，為想像競合犯，應依刑法第55條之規定，從一重之行
    使偽造私文書罪處斷。被告前開使公務員登載不實文書及行
    使偽造私文書2罪間，具有原因、結果之牽連關係，依刑法
    第55條之規定，應從較重之行使偽造私文書罪處斷。
四、原審據以對被告論罪科刑，固非無見。惟查，系爭「讓渡變
    更起造人切結書」，係出於被告偽造，業如前述，原判決就
    被告此部分犯行論以行使變造私文書罪，自有未洽。被告上
    訴意旨否認有使公務員登載不實及行使偽造、變造私文書之
    犯行，固無足取；惟原判決既有可議，自無可維持，應由本
    院將原判決撤銷，另為適法之判決。爰審酌被告之素行良好
    ，並無前科，有本院被告前案紀錄表1份附卷可考，其犯罪
    之方法及手段固屬平和，然其與甲○○間因契約履行問題發
    生齟齬，竟不循正當合法程序，偽造或盜蓋投資者之印章、
    印文於內容經變造之「起造人名冊（變更前）」及偽造之「
    讓渡變更起造人切結書」，復持以將原登記在賈海峰、丙○○、戊○、余其樺、賈宜娟、丁○○名下之起造人名義，擅
    自變更回皇辰公司，無視於告訴人等出資總計約600萬餘元
    之保障，任意妄為，不僅使甲○○、賈海峰、袁桂蓮、戊○
    、余其樺、賈宜娟、丁○○之權益受到毀折，亦生損害於苗
    栗縣政府建設局對變更起造人申請審核之正確性，視法如無
    物，且犯後猶飾詞否認犯罪，犯後態度極差，足徵被告毫無
    悔誤之心，另考量被告之學歷、目前無業，與妻同住，家中
    經濟均由妻子負擔，最年幼之子就讀私立高中一年級之家庭
    狀況等一切情狀，量處如主文第2項所示之刑。至如附表所
    示偽造之「賈海峰」、「丙○○」、「戊○」、「余其樺」
    、「賈宜娟」、「丁○○」之印章各1枚，雖未扣案，但無
    證據證明業已滅失；另如附表所示之「起造人名冊（變更前
    ）」、「讓渡變更起造人切結書」等文件上各偽蓋之「賈海
    峰」、「丙○○」、「戊○」、「余其樺」、「賈宜娟」、
    「丁○○」之印文各1枚，均爰依刑法第219條之規定，宣告
    沒收之。
五、據上論斷，應依刑事訴訟法第369條第1項前段、第364條、
    第299條第1項前段，刑法第216條、第210條、第214條、第
    55條、第219條，罰金罰鍰提高標準條例第1條前段，判決如
    主文。
本案經檢察官陳維練到庭執行職務。
中    華    民    國    95    年    4    月    28    日
                    刑事第九庭審判長法  官  李文成
                                    法  官  王復生
                                    法  官  周盈文
以上正本證明與原本無異。
如不服本判決，應於收受送達後十日內向本院提出上訴書狀，其
未敘述上訴之理由者並得於提起上訴後十日內向本院補提理由書
（均須按他造當事人之人數附繕本）。
                                    書記官  余姿慧
中    華    民    國    95    年    4    月    28    日
附錄：本案論罪科刑法條全文
刑法第216 條
行使第210 條至第215 條之文書者，依偽造、變造文書或登載不
實事項或使登載不實事項之規定處斷。
刑法第210 條
偽造、變造私文書，足以生損害於公眾或他人者，處5 年以下有
期徒刑。
刑法第214 條
明知為不實之事項，而使公務員登載於職務上所掌之公文書，足
以生損害於公眾或他他人者，處3年以下有期徒刑、拘役或500元
以下罰金。
附表：
一、偽造「賈海峰」、「丙○○」、「戊○」、「余其樺」、「
    賈宜娟」、「丁○○」之印章各1 枚。
二、苗栗縣政府建設局89年4 月25日八九建管字第89E0005618號
    函附之「起造人名冊（變更前）」（一式二份）偽蓋之「賈
    海峰」、「丙○○」、「戊○」、「余其樺」、「賈宜娟」
    、「丁○○」之印文各1 枚。
三、「讓渡變更起造人切結書」上偽蓋之「賈海峰」、「丙○○
    」、「戊○」、「余其樺」、「賈宜娟」、「丁○○」之印
    文各1 枚。


司法院資訊處製作；財團法人民間司法改革基金會備份。
